【裁判字號】    94,上易,115
【裁判日期】    951025
【裁判案由】    確認債權不存在
【裁判全文】
臺灣高等法院民事判決                 94年度上易字第115號
上  訴  人  丙○○
被上訴  人  甲○○
訴訟代理人  洪貴參律師
            陳世偉律師
上列當事人間確認債權不存在事件，上訴人對於中華民國93年12
月24日臺灣臺北地方法院93年度訴字第4632號第一審判決提起上
訴，經本院於95年10月4日言詞辯論終結，判決如下：
    主  文
原判決廢棄。
確認被上訴人對上訴人就附件所示之本票債權不存在。
第一、二審訴訟費用由被上訴人負擔。
    事  實  及  理  由
一、上訴人起訴主張：被上訴人持有如附件所示之本票上，有關
    伊之簽名及印文部分均非伊所為，該本票上之簽名與伊之筆
    跡不同，均非真正；另伊與被上訴人間並無任何債權債務關
    係。被上訴人竟持該本票聲請強制執行，致伊私法上之權利
    有受侵害之虞，有以判決除去之必要，爰請求判命：確認被
    上訴人持有如附件所示之本票債權不存在等情。
    原審判決上訴人敗訴。上訴人於第二審聲明：(一)原判決廢棄
    。(二)確認被上訴人對上訴人就附件所示之本票債權不存在。
二、被上訴人則以：93年5月13日乙○○約伊在台北市○○○路○
    段155號8樓見面，伊找友人丁○○同往，乙○○表示：欲至
    大陸投資，資金不足，懇請伊提供資金周轉，獲得上訴人同
    意開立本票擔保。翌日伊與丁○○再往上開地點，上訴人稱
    ：「大陸來電，乙○○臨時緊急坐下午的飛機去大陸，沒關
    係，大家講好就好」等語，即將系爭本票及台北市○○○路
    上址之房屋所有權狀交付予伊，伊看系爭本票上有上訴人及
    乙○○之簽名蓋章後，將現金55萬元交付上訴人。伊雖未親
    見本票上由上訴人簽名蓋章，惟該本票係上訴人所交付，交
    付時本票上已有上訴人之簽名及蓋章，甚且系爭本票到期未
    兌現，上訴人尚數度安慰伊，表明會還錢，可見上訴人與乙
    ○○共同借貸系爭款項，及同意就系爭票款擔任保證之意思
    等語抗辯，聲明：駁回上訴。
三、按確認法律關係之訴，非原告有確認判決之法律上利益者，
    不得提起之，民事訴訟法第247條第1項前段規定甚明。本件
    上訴人主張：系爭本票上有關發票人處「丙○○」之簽名及
    印文均非真正，則上訴人究應否負系爭本票債務之事項不明
    確，而此須以對於被上訴人之確認判決始得除去，堪認上訴
    人有受確認判決之法律上利益，合先敘明。
四、兩造不爭執之事實：
    上訴人持有如附件所示之本票，向原審法院聲請票款執行裁
    定獲准（93 年度票字第31160號），上訴人因而提起本件確
    認本件本票債權不存在之訴訟，此有被上訴人提出如附件所
    示之本票在卷（影本附原審卷第16頁）
五、本件被上訴人對上訴人是否有系爭本票債權存在，重要爭點
    在於：(一)系爭本票上發票人處「丙○○」之簽名及印文是否
    真正？(二)被上訴人主張：兩造間有借貸及保證之原因關係，
    有無理由？
六、系爭本票上發票人處「丙○○」之簽名及印文是否真正？
  (一)系爭本票上發票人處「丙○○」之簽名，核與上訴人當庭書
    寫之字跡（原審卷第22頁），及本院調取之印鑑證明申請書
    、板信商業銀行之開戶印鑑卡、存摺存款戶約定書原本上之
    字跡（影本見本院卷第50、54、54-1頁），二者簽名之結構
    佈局、態勢神韻等特徵均不同，以肉眼明顯即可觀知，且經
    法務部調查局鑑定明確，有該局94年5月3日調科貳字第0940
    0182680 號鑑定通知書在卷足憑（本院卷(一)第68頁）。可見
    ：系爭本票上發票人處「丙○○」之簽名確非上訴人所為。
  (二)又系爭本票上發票人處「丙○○」之印文（方形），已據上
    訴人執詞否認為真正，而該印文與本院調得之被上訴人印證
    證明申請書、板信商業銀行之開戶印鑑卡及存摺存款戶約定
    書之印文（圓形，影本見本院卷第50、54、54-1頁），亦均
    迥異。此外，被上訴人並未舉出積極證據證明上開印文確為
    真正，自難採信。
  (三)依上所陳，系爭本票上發票人處「丙○○」之簽名及印文均
    非真正。
七、被上訴人主張：兩造間有借貸及保證之原因關係，有無理由
    ？
    被上訴人主張：上訴人與訴外人乙○○共同向伊借貸系爭款
    項58萬元；另上訴人交付系爭本票予伊，表示同意就系爭票
    款負保證責任任云云；惟為上訴人所否認。則依舉證責任之
    原則，應由主張積極事實之被上訴人負舉證責任。經查：
  (一)被上訴人就款項借貸及交付本票之情節歷次陳述不一，不無
    啟人疑竇之處：
    1.上訴人於原審提出之訴狀記載：上訴人夫妻向伊表示：一
      時資金不足，在93 年5月中旬向伊表示欲借用55萬元，半
      個月即可還給伊，並將台北市○○○路○段155號8樓800室
      之房地權狀質押。雙方約93年5月14日下午7時見面，當晚
      上訴人夫妻交付權狀及本票。本票開58萬元，是乙○○前
      向伊借用3萬元一併加上去等語（原審卷第14、15頁）。
    2.被上訴人於原審當庭陳述：「原告（上訴人）向我借錢，
      拿所有權狀作擔保，還簽發系爭本票」、「交錢的時候，
      他們夫妻都有在場」云云（原審卷第20、35-1頁）。
    3.被上訴人於本審中，先於94年 2月21日當庭陳述：「系爭
      本票是93年5月14日晚上7點鐘在忠孝東路4段155號8 樓地
      點，由上訴人本人交給我本票及房地所有權狀，乙○○在
      旁邊」、「開口向我借款是乙○○」、「是乙○○跟我接
      洽的時候，起先我拒絕，後來他又提議願意提供房地所有
      權狀，本票也是他先講的，所以我才願意借」、「乙○○
      告訴我：本票是由他們夫妻二人一同簽發」、「我非常確
      定93年5月14 日他們夫妻二人在場，有動作交給我本票及
      房地所有權狀的人是上訴人，乙○○也有在場」等語（本
      院卷(一)第18、19頁）。
    4.嗣經上訴人指陳：乙○○於93年5月14日搭乘下午3點之班
      機出境，並提出乙○○之入出境證明書為證（本院卷(一)第
      21頁）後，被上訴人於94年3月7日提出書狀即改述：「93
      年5月13日是乙○○約在忠孝東路4段155號8樓800 室見…
      …乙○○說開本票給被上訴人，本票比銀行支票好……乙
      ○○也說與妻丙○○講好了，最後在93年5月14日晚間7點
      把錢帶來再付本票權狀。5月14日晚間7點左右，請丁○○
      陪被上訴人一起去，到了工作室，只見上訴人……上訴人
      就將權狀與本票給被上訴人」等情（本院卷(一)第26頁）。
    5.自上開被上訴人前後陳述迥異，已見其疵累，而有可疑之
      處：即先稱上訴人與乙○○一同借款，於93年5月14 日晚
      上7 時二人共同簽發系爭本票，嗣並共同交付系爭本票及
      房地所有權狀。其後又改陳：接洽借款者為乙○○，系爭
      本票及房地所有權狀由上訴人於93年5月14 日交付，當時
      乙○○不在場，系爭本票上已有上訴人之簽名及蓋章。
  (二)本件被上訴人持有系爭本票之緣由，係因：上訴人之前夫乙
    ○○以欲至大陸開創腳底按摩學校，資金不足為由，向被上
    訴人借貸款項，共計58萬元，被上訴人確已將58萬元交付予
    乙○○；又向被上訴人接洽借款事宜之人係乙○○等情，業
    據證人丁○○證述（本院卷(一)第31頁）及被上訴人於本院所
    陳（本院卷(一)第19頁）情節相符，且被上訴人提出之錄音帶
    及錄音譯文（本院卷(二)第3、4頁），經本院當庭勘驗，業經
    上訴人確認其內係乙○○、被上訴人及證人丁○○之對話聲
    音（本院卷(二)第29頁），證人乙○○亦承認為其所述（本院
    卷(二)第19頁）等情。雖上訴人爭執錄製之時間非被上訴人主
    張之93年7月5日，而係同年7月2日，不問詳細時間為何，可
    資確定係在93年7 月初。本院斟酌乙○○自述：(1)Ａ段部分
    ：「我錢一下來，就撥到你帳號」、「我等到帳號確定有錢
    了，你再把本票跟房契還給我」（ 本院卷(二)第3頁）；(2)Ｂ
    段部分：「我叫乙○○，46年3 月1日生，我欠甲○○的錢，
    最快明天就還，明天是93年7月6號，最快是明天，最晚是今
    年的93年7月7號……他要怎樣控告，怎樣都隨她，我沒意見
    我放棄抗辯之權」、「我欠我的債權人甲○○的錢」、「就
    是這個月的7月8號早上10點鐘，她領不到我還她的錢，那麼
    十一點鐘我帶她去代書的地方……我請求這個房子的台北市
    ○○○路4段155號8樓， 這個房子的所有權人丙○○，我請
    她一道陪她去把房子過戶，我只能這樣講，我已經承受不了
    壓力了」等語（本院卷(二)第4頁 ），明白表示：訴外人乙○
    ○積欠被上訴人款項，被上訴人向乙○○索討，乙○○應允
    清償等情。綜上堪認：係被上訴人與乙○○間有58萬元之消
    費借貸關係。
  (三)被上訴人另主張：伊將系爭借款58萬元交付予上訴人，係上
    訴人交付其上有上訴人簽名及印文之系爭本票與房地所有權
    狀予伊之情，可見上訴人與伊有借貸及保證之原因關係。上
    訴人否認其與被上訴人間有借貸及保證之原因關係，並辯以
    ：系爭本票非伊，而係訴外人乙○○交付予被上訴人云云。
    經查：
    1.證人乙○○雖到庭證稱：伊分三次向被上訴人借款共計58
      萬元，最後一次係93 年5月14日早上九點多伊載同被上訴
      人至中山北路二段馬偕醫院旁之銀行（可能係台北富邦銀
      行或台新銀行），約同日10時許被上訴人提款交付其十餘
      萬元，其即於車上當場簽發系爭58萬元之本票後捺指印，
      本票上除丙○○之簽名及印文外之內容均係伊所書寫，伊
      交付系爭本票時並無丙○○之簽名及印文等情（本院卷(一)
      第33、132-133頁）。
      查被上訴人於台北富邦銀行確有開立銀行帳戶，於台新銀
      行則無開立帳戶；其於93年5 月14日早上9時42分至9時49
      分在台灣銀行龍山分行（台北市○○路380號） 辦理定期
      存款解約及提款40萬元之事實；嗣於同日早上10時50分再
      至台北市○○○路○段50號１樓之台北富邦銀行營業部臨
      櫃提款2萬元，此有台北富邦銀行營業部94年9月28日北富
      銀營字第0942000278號函及提款憑條（本院卷(一)第176-17
      8 頁）、台新銀行94年9月13日台新作集字第9410861號函
      （本院卷(一)第146頁）、台灣銀行龍山分行94年10月6日龍
      山營字第09400052341號 函存單存款中途登錄單及取款憑
      條等件（本院卷(一)第167- 173頁）可稽。
      自上開被上訴人於93年5月14日早上9時40餘分近50分時，
      係在台灣銀行龍山分行（台北市○○路）辦理解約提款事
      宜，並非在證人乙○○所述之台北富邦銀行營業部（台北
      市○○○路○段）地點，可見證人乙○○所述：被上訴人
      於93年5月14日早上10時前在台北富邦銀行領款10 餘萬元
      ，再交付予乙○○，乙○○旋即簽發系爭本票之情，應非
      實在而不可採。
    2.被上訴人主張：系爭本票及房地所有權狀係於93年5月 14
      日晚上，由上訴人交付之情，舉出證人丁○○之證詞為據
      。經查：
      (1)證人丁○○於原審即證述：「約在93年5月間，被告（
        被上訴人）打電話給我，說老師要跟他借錢，請我陪他
        一起去，我們就一起到台北市○○○路老師辦公室，後
        來師母（指上訴人）拿本票及權狀交給被告」、「確定
        本票是原告（上訴人）直接交付給被告」（原審卷第27
        頁），於本審證陳：「當天沒有見到乙○○，只有看到
        丙○○」、「師母（上訴人）到辦公桌拿出本票跟權狀
        交付給被上訴人，被上訴人即將款項交給師母」（本院
        卷(一)第31、32頁），其自始即證述：係上訴人拿本票及
        權狀予被上訴人，從未提及乙○○在場，而乙○○確於
        93年5月14日下午3點多搭機前往香港，此與證人乙○○
        證陳及卷附之入出國日期證明書及搭機證明書（本院卷
        (一)第21、34、37頁）相符。
      (2)參照被上訴人提出之錄音帶及譯文中，乙○○多次提及
        ：「我等到帳號確定有錢了，你再把本票跟房契還給我
        」（Ａ段，本院卷(二)第3 頁）、「本票也在你手上，房
        契也在你手上，有沒有」（Ｂ段，本院卷(二)第4 頁）等
        語，益見：被上訴人於93年7 月初即持有本票及房地所
        有權狀，亦為訴外人乙○○所知悉。
        證人乙○○雖謂：房地所有權狀係於93年7月1日或7 月
        2日遭竊云云（本院卷(一)第34 頁），惟其從未報警究辦
        ，更未向有關機關申報遺失，顯與常理有違而不可採。
      (3)另斟酌上訴人於本審自陳：與乙○○離婚後，系爭房地
        所有權狀由乙○○保管，因為伊債信不佳，同意乙○○
        以系爭房地向銀行辦理貸款，以供清償乙○○之債務等
        情（本院卷(二)第29、30頁），堪認：上訴人同意提供系
        爭房地為擔保物，讓訴外人乙○○向銀行辦理貸款，以
        供清償乙○○之債務。
      (4)承上開說明，系爭本票不可能係訴外人乙○○於93年5
        月14日早上10時許交付予被上訴人，而乙○○搭乘當天
        下午3 點多之飛機前往香港，不在國內，則證人丁○○
        所述：於93年5月14 日晚間由上訴人代理乙○○將系爭
        本票及房地所有權狀一併交付予被上訴人一節，應屬可
        採。
    3.本件係上訴人於93年5月14 日晚間代乙○○將系爭本票與
      房地所有權狀交付予被上訴人，得否據以認定上訴人與乙
      ○○共同借貸系爭款項或保證？
      (1)被上訴人在此雖主張：上訴人交付系爭本票時，其上即
        有丙○○之簽名及印文，惟據上訴人執詞否認。經查：
        證人丁○○於原審證陳時，僅提及系爭本票由上訴人交
        付予被上訴人，從未提及其看到系爭本票上已有丙○○
        之簽名及印文（原審卷第27、34頁），於本審94年3 月
        11日亦證述：「師母（指上訴人）到辦公桌拿出本票跟
        權狀交付給被上訴人，沒有在我們面前寫字或簽名蓋章
        ，甲○○看過權狀及本票後即將款項交給師母」（本院
        卷(一)第32頁），要僅證明上訴人交付系爭本票及房地所
        有權狀之事實，從未提及系爭本票上有上訴人之簽名及
        蓋章。證人丁○○其後於本院94年8月22日始再稱：「
        上訴人交付給被上訴人之後，被上訴人將權狀及本票擱
        置在桌上，所以我看到的」、「非常確定本票上已有上
        訴人之簽名蓋章」云云（ 本院卷(一)第119頁），與其前
        所述細節已有不符。本院另斟酌被上訴人提出之其與乙
        ○○、證人丁○○於93年7 月初對話錄音內容，從未提
        及上訴人於系爭本票上簽名蓋章、應負本票發票人責任
        ，或上訴人應與乙○○共同清償款項及就借款負保證人
        責任等類似話語之情。再輔以訴外人乙○○亦同向證人
        丁○○借貸款項，乙○○交付予丁○○之本票上僅由乙
        ○○一人為發票人，並無上訴人同為發票人之習慣，亦
        有該本票可參（ 本院卷(一)第126頁），因認：證人丁○
        ○最後證陳之「非常確定看到系爭本票上有上訴人之簽
        名蓋章」一節為不足取，應以其前之證述為可採憑，即
        系爭本票於93年5 月14日交付予被上訴人時，其上並無
        上訴人之簽名及印文，否則被上訴人於系爭本票在93年
        5月31日到期後，於93年7月初不可能不覓找上訴人同來
        解決系爭借款58萬元債務之事。
      (2)本件雖由上訴人代理乙○○交付由乙○○簽發之系爭本
        票與房地所有權狀予被上訴人，得否逕以認定上訴人有
        共同借款或保證之意思？
        按交付款項或交付票據之原因甚多，可能為借貸、贈與
        、買賣等多端，是僅有交付款項或票據之事實，尚難據
        以認定有借貸關係之存在，自須綜合其他證據確定當事
        人基於何種主觀意思交付，始足判斷當事人間之法律關
        係。
        依上開被上訴人之陳述、證人丁○○之證詞及被上訴人
        提出其與乙○○、證人丁○○於93年7 月初之錄音帶譯
        文內容等證據，均一致指向：係訴外人乙○○向被上訴
        人借貸款項58萬元，並因而交付系爭本票及系爭房地所
        有權狀供作債權之憑證，從未提及上訴人共同借款、上
        訴人為保證人，應一同還款之話語，自難認定上訴人與
        乙○○共同向被上訴人借貸款項及有保證之意思。至於
        上訴人願意提供系爭房地作為擔保物，供向銀行貸款（
        物保），此與自己願意擔任保證人（人保）殊異；且其
        主觀上係清償他人（乙○○）債務，亦非清償自己債務
        之意思。是尚難僅以上訴人代理乙○○受領款項、交付
        本票及房地所有權狀予被上訴人之行為，而得認定上訴
        人有與乙○○共同借貸或為保證之意思。
七、綜上所述，系爭本票上發票人處「丙○○」之簽名及印文均
    非真正；且依被上訴人舉出之證據，亦無從認定兩造間有被
    上訴人主張之借貸及保證之原因關係。從而，上訴人訴請確
    認被上訴人對伊就附件所示之本票債權不存在，為有理由。
    原審為上訴人敗訴之判決，尚有未洽。上訴意旨指摘原判決
    不當，為有理由，爰由本院廢棄改判如主文第二項所示。
八、據上論結：本件上訴為有理由，依民事訴訟法第450 條、第
    78條，判決如主文。
中    華    民    國    95    年    10    月    25    日
                  民事第一庭
                      審判長法  官  張耀彩
                            法  官  盧彥如
                            法  官  林金吾
正本係照原本作成。
不得上訴。
中    華    民    國    95    年    10    月    25    日
                            書記官  張淑芳


司法院資訊處製作；財團法人民間司法改革基金會備份。
